【裁判字號】    89,上訴,1381
【裁判日期】    900109
【裁判案由】    詐欺
【裁判全文】
臺灣高等法院臺南分院刑事判決        八十九年度上訴字第一三八一號  Ａ
      上  訴  人
      即 自訴 人  丙  ○  ○.
      被      告  乙○○○
      被      告  甲  ○  ○
右上訴人因被告等詐欺案件，不服臺灣臺南地方法院八十九年度自字第一四八號中華
民國八十九年九月十五日第一審判決，提起上訴，本院判決如左：
      主      文
上訴駁回。
      理      由
一、自訴意旨略以：被告乙○○○係龍偉開發建設股份有限公司（以下簡稱為龍偉公
    司）之負責人，被告甲○○係其子，二人共同經營龍偉公司承攬案外人吳國志在
    臺南市○○路○段二八八巷一五○弄一號、臺南市○○路○段七二號、七四號房
    屋之興建工程，而僱請自訴人裝潢該房屋，約定總價金為新臺幣（下同）四十八
    萬三千元。至八十八年十二月二十二日全部完工，而被告等除已付定金三萬元，
    其餘工程款則交付案外人李月霞簽發華信商業銀行東臺南分行八十九年一月二十
    日到期、票號Ａ0000000號、票面金額二十一萬八千五百元，八十九年二
    月十五日到期、票號Ａ0000000號、票面金額十三萬四千五百元，及同年
    二月二十五日到期、票號Ａ0000000號、票面金額十二萬元之支票三張交
    付自訴人，詎屆期均退票，被告乙○○○並諉稱該裝潢係被告甲○○委請自訴人
    ，與伊無關云云，因認被告等均涉有刑法第三百三十九條第一項之詐欺取財罪嫌
    。
二、按犯罪事實應依證據認定之，無證據不得推定其犯罪事實。又不能證明被告犯罪
    者，應諭知無罪之判決，刑事訴訟法第一百五十四條、第三百零一條第一項分別
    定有明文。又事實之認定，應憑證據，如未能發現相當證據，或證據不足以證明
    ，自不能以推測或擬制之方法，為裁判基礎；再告訴人之告訴，本以使被告受刑
    事訴追為目的，故其陳述是否與事實相符，自應調查其他證據，以資審認，苟其
    所為攻擊之詞，尚有瑕疵，則在此瑕疵未予究明以前，即不能遽採為斷罪之基礎
    ；另按認定犯罪事實，所憑之證據，雖不以直接證據為限，間接證據亦包括在內
    ，然無論直接或間接證據，其為訴訟上之證明，須於通常一般之人均不致於有所
    懷疑，而得確信其為真實之程度者，始得據之為有罪之認定，倘其證明尚未達到
    此一程度，而有合理性懷疑之存在時，即無從為有罪之認定（最高法院分別著有
    四十年台上字第八六號、六十九年台上字第一五三一號、七十六年台上字第四九
    八六號判例可資參照）。又刑法第三百三十九條第一項詐欺罪之成立，以意圖為
    自己或第三人不法之所有，以詐術使人將本人或第三人之物交付為要件，若行為
    人所用方法，不能認為詐術，亦不致使人陷於錯誤，則不得遽以該罪相繩，此亦
    有最高法院四十六年台上字第二六Ｏ號判例可資參照。
三、本件自訴人認被告二人涉有詐欺罪嫌，無非以被告二人承攬案外人吳國志前揭房
    屋興建工程後，將裝潢部份轉包予自訴人，完工後被告業已向定作人即案外人吳
    國志收取全部價款，竟拒絕給付自訴人，所開立支票亦遭退票，顯有詐欺意圖等
    作為所憑之論據。
四、訊據被告乙○○○坦承係龍偉公司負責人，被告甲○○亦自承實際負責興建案外
    人吳國志房屋之工程，並僱請自訴人裝潢，且事後所交付自訴人之支票並未兌現
    等情，惟二人自始至終均堅決否認有何詐欺犯行，均辯稱：與自訴人間業務往來
    已長達七、八年之久，應付工程款向來均以支票給付，且從無退票記錄，自訴人
    對此亦不否認，顯見自訴人之所以前往龍偉公司承攬吳國志新建房屋之工地現場
    從事裝潢工作，係基於信賴被告等人與其長久以來之主僱關係，且歷來之工程款
    項被告亦均有依約全數給付之故，並未非我等施用詐術使自訴人陷於錯誤，而前
    往承作上揭工程。又龍偉公司承攬吳國志新建房屋之興建工程，雖已領得大部分
    之工程款，但建築業景氣低迷已有多年時間，而龍偉公司之銀行貸款利息壓力又
    極為沈重，是我等領得工程款後，除給付購買建材之價金及其他工程款外，實已
    所剩無幾，均用來支付銀行利息，導致借用李月霞簽發給付自訴人工程款之上揭
    三紙支票無法使之兌現，誠有不得已之情，尚非我等有何詐欺犯意。再者，上揭
    支票退票後，我等雖一時無法籌足全部票款與自訴人和解，但被告甲○○前曾表
    示願以自己之預售屋賤價抵付所欠之工程款，但自訴人以無力負擔銀行之貸款利
    息而作罷，又於審理中坦承願按月償還自訴人一至二萬元，直至全部債務清償為
    止，我等確無不法所有之詐欺犯意等語。經查：被告等所陳其等與自訴人間之合
    作關係已長達七、八年之久，應付工程款向來均以支票給付，且從無退票記錄，
    歷來之工程款項被告亦均有依約全數給付，此次支票退票後，被告有設法與自訴
    人解決，並願以自己之預售屋賤價抵付所欠之工程款，且於本案審理中坦承願按
    月償還自訴人一至二萬元，直至全部債務清償為止等情，為自訴人所是認。可見
    見自訴人係基於長期與被告等人業務上合作之信賴關係，始願前往龍偉公司承攬
    吳國志新建房屋之工地現場從事裝潢工作，為主要之原因。自訴人未提出任何具
    體事證以憑調查，驟指被告等施用詐術使其陷於錯誤，難以遽信。又國內建築業
    景氣長期低迷，自訴人亦不否認被告所建之預售屋多間無法售出，則衡諸經驗法
    則，被告等所陳上開未售出之預售屋之銀行貸款利息壓力沈重，故以領得之工程
    款支付建材價金及銀行利息後已所剩無幾等語，應屬事實。參以被告等願以自己
    之預售屋賤價抵付所欠之工程款，或按月償還自訴人一至二萬元，直至全部債務
    清償為止乙情，益徵被告於行為之初應無存有意圖不法所有之詐欺犯意至明。
五、綜上所陳，被告二人上開所辯，應足採信。此外，復查無其他積極證據足證被告
    等涉有何犯行，揆諸首開說明，應認本件尚與詐欺罪之成立要件不合，故被告被
    訴犯罪應屬不能證明，原審因予均諭知無罪，本院經核其認事用法，均無不合。
    自訴人上訴無理由，應予駁回。本件純屬民事上債務不履行之問題，應循民事訴
    訟途徑解決之，附此敘明。
據上論斷，應依刑事訴訟法第三百六十八條，判決如主文。
本案經檢察官蘇南桓到庭執行職務。
中    華    民    國      九十      年      一      月        九        日
                                  臺灣高等法院臺南分院刑事第一庭
                                      審判長法官  鄭    文    肅
                                            法官  楊    明    章
                                            法官  王    浦    傑
右正本證明與原本無異。
不得上訴。
                                      法院書記官  蔡    振    豐
中    華    民    國      九十      年      一      月       十二       日


司法院資訊處製作；財團法人民間司法改革基金會備份。
